ACORDAO-COMPLETO-2311164

ACÓRDÃO 2685/2019 ATA 8/2019 - PRIMEIRA CÂMARA

VISTOS, relatados e discutidos estes autos de tomada de contas especial instaurada pelo Fundo Nacional de Desenvolvimento da Educação - FNDE, em desfavor do Sr. José Rômulo Carneiro de Albuquerque Neto, ex-prefeito do Município de Pitimbu (PB) , em razão da omissão no dever de prestar contas dos recursos federais repassados àquele ente federado, na modalidade fundo a fundo, sob a égide do Programa Dinheiro Direto na Escola - PDDE, no exercício de 2011, 
ACORDAM os Ministros do Tribunal de Contas da União, reunidos em sessão da Primeira Câmara, diante das razões expostas pelo Relator, em:
9.1. considerar revel o Sr. José Rômulo Carneiro de Albuquerque Neto (CPF XXX.352.054-XX) , nos termos do § 3º do art. 12 da Lei 8.443/1992;
9.2. com fundamento nos arts. 1º, I, 16, III, alíneas “a”, 19 e 23, III, da Lei 8.443/1992 e 1º, I, 209, I, 210 e 214, III, do Regimento Interno do TCU, julgar irregulares as contas do Sr. José Rômulo Carneiro de Albuquerque Neto (CPF XXX.352.054-XX) , condenando-o ao pagamento das quantias a seguir especificadas, com a fixação do prazo de quinze dias, a contar do recebimento da notificação, para comprovar perante o Tribunal, na forma prevista no art. 214, III, alínea “a”, do Regimento Interno do TCU, o recolhimento das dívidas aos cofres do Fundo Nacional de Desenvolvimento da Educação - FNDE, atualizadas monetariamente e acrescidas dos juros de mora, calculados a partir das datas discriminadas até a data do recolhimentos, na forma prevista na legislação em vigor:
	VALOR ORIGINAL (R$) 
	DATA DA OCORRÊNCIA

	5.295,30
	30/12/2010

	102.692,60
	31/08/2011

	4.148,90
	1º/09/2011

	1.747,60
	25/11/2011

	3.165,90
	1º/12/2011

9.3. aplicar ao Sr. José Rômulo Carneiro de Albuquerque Neto (CPF XXX.352.054-XX) a multa prevista nos arts. 57 da Lei 8.443/1992 e 267 do Regimento Interno do TCU, no valor de R$ 30.000,00 (trinta mil reais) , com a fixação do prazo de quinze dias, a contar do recebimento da notificação, para comprovar perante este Tribunal, em conformidade com o disposto no art. 214, III, alínea “a”, do Regimento Interno desta Corte de Contas, o recolhimento da dívida aos cofres do Tesouro Nacional, atualizada monetariamente desde a data do acórdão até a do efetivo recolhimento, se for paga após o vencimento, na forma da legislação em vigor; 
9.4. autorizar, desde logo, nos termos do art. 28, inciso II, da Lei 8.443/1992, a cobrança judicial das dívidas caso não sejam atendidas as notificações;
	9.5. dar ciência deste acórdão ao Fundo Nacional de Desenvolvimento da Educação e ao Procurador-Chefe da Procuradoria da República no Estado da Paraíba, nos termos do § 3º do art. 16 da Lei 8.443/1992, para a adoção das providências que entenderem cabíveis.

Tomada de Contas Especial. Omissão no dever de prestar contas dos recursos federais do Programa Dinheiro Direto na Escola, repassados em 2011, pelo Fundo Nacional de Desenvolvimento da Educação - FNDE para a Prefeitura Municipal de Pitimbu (PB).

Primeira Câmara

Prefeitura Municipal de Pitimbu (PB).

3. Interessados/Responsáveis:
3.1. Interessado: Fundo Nacional de Desenvolvimento da Educação - FNDE (CNPJ 00.378.257/0001-81).
3.2. Responsável: José Rômulo Carneiro de Albuquerque Neto (CPF XXX.352.054-XX), ex-Prefeito Municipal de Pitimbu (PB).

13.1. Ministros presentes: Walton Alencar Rodrigues (Presidente), Benjamin Zymler (Relator), Bruno Dantas e Vital do Rêgo.

BENJAMIN ZYMLER

Cuidam os autos de tomada de contas especial instaurada pelo Fundo Nacional de Desenvolvimento da Educação - FNDE, em desfavor do Sr. José Rômulo Carneiro de Albuquerque Neto, ex-prefeito do Município de Pitimbu (PB) , em razão da omissão no dever de prestar contas dos recursos federais repassados àquele ente federado, na modalidade fundo a fundo, sob a égide do Programa Dinheiro Direto na Escola - PDDE, no exercício de 2011.
2.	O referido programa visa fornecer, em caráter suplementar, os recursos financeiros necessários para a realização de despesas referentes ao custeio, à manutenção e a pequenos investimentos, que contribuam para a garantia do funcionamento e a melhoria da infraestrutura física e pedagógica dos estabelecimentos de ensino.
3.	No exercício de 2011, no âmbito do Programa Dinheiro Direto na Escola - PDDE, o Fundo Nacional de Desenvolvimento da Educação – FNDE repassou para o Município de Pitimbu (PB) a importância de R$ 117.050,30 (cento e dezessete mil cinquenta reais e trinta centavos) , por meio das ordens bancárias relacionadas nestes autos (peça 2, p. 9 a 11) .
4.	O Sr. José Rômulo Carneiro de Albuquerque Neto, então Prefeito daquele município, não prestou contas dos recursos repassados pelo FNDE, conforme relatado na Informação 2.305/2016 SEOPC/COPRA/CGCAP/DIFIN-FNDE (peça 2, p. 39 e 40) , o que ensejou a instauração desta TCE.
5.	Após adotar, sem sucesso, as medidas cabíveis para tentar obter a prestação de contas, o tomador de contas emitiu seu relatório, no qual concluiu pela responsabilidade do ex-prefeito (peça 2, p. 41 a 45) . Naquela oportunidade, foi imputado ao responsável débito no valor total transferido pela União para o mencionado município.
6.	A Controladoria Geral da União manifestou sua concordância com esse pronunciamento do tomador de contas (peça 2, p. 53 a 57) . O Ministro supervisor teve ciência dessas conclusões.
7.	Por meio de despacho (peça 6) , determinei a citação do Sr. José Rômulo Carneiro de Albuquerque Neto, a qual foi realizada por intermédio do Ofício 932/2017 - TCU/SECEX-TO, de 27/9/2017 (peça 8) . A referida correspondência foi devolvida pelos Correios, tendo sido registrado que o destinatário “mudou-se” (peça 9) .
8.	Diante disso, foi efetuada nova citação, a qual foi endereçada para uma empresa de propriedade do ex-prefeito (Ofício 1.084/2017 - TCU/SECEX-TO, de 8/11/2017 - peça 11) . Essa nova correspondência foi recebida (AR – peça 12) e posteriormente devolvida (peça 14) , por motivo desconhecido. 
9.	Nesse contexto, a unidade técnica encaminhou uma correspondência para outro endereço do responsável, a qual também foi restituída ao Tribunal (Ofício 33/2018 - TCU/SECEX-TO, de 23/1/2018 - peça 16) . O insucesso das reiteradas tentativas de citação ensejou a citação editalícia do responsável (Edital 20/2018 - TCU/SECEX-TO, de 2/4/2018 - peças 19 e 20) .
10.	O Sr. José Rômulo Carneiro de Albuquerque Neto não apresentou alegações de defesa nem recolheu aos cofres públicos a quantia devida. 
11.	Após analisar os documentos acostados a estes autos, a diretora da Sec-TO destacou que:
	a) a comprovação da boa e regular aplicação de bens e valores públicos é dever de todos aqueles a quem sejam confiados recursos federais, por força do disposto nos arts. 37, caput, e 70, parágrafo único, da Constituição Federal de 1988 e 93 do Decreto-lei 200/1967;
	b) diante da omissão do gestor municipal, ora sob exame, restou configurada ofensa às regras legais e aos princípios basilares da administração pública. Ademais, tendo em vista que o gestor deixou de comprovar o efetivo emprego dos recursos postos sob sua responsabilidade em benefício da sociedade, surge a presunção de dano ao Erário. Nesse sentido, por exemplo, podem ser citados os Acórdão 161/2015-TCU-Segunda Câmara (Relator Ministro Substituto Marcos Bemquerer Costa) , 3.683/2014 – 2ª Câmara (Relatora Ministra Ana Arraes) e 1.199/2014 – Plenário (Relator Ministro Substituto André de Carvalho) ;
	c) o responsável foi citado por meio de edital da respectiva citação. Contudo, não apresentou alegações de defesa nem recolheu aos cofres públicos federais as quantias que lhe foram imputadas. Logo, deve ser considerado revel por este Tribunal, dando-se prosseguimento ao presente processo, com fulcro no art. 12, § 3º, da Lei 8.443/1992;
	d) consoante demonstrado no Relatório do Tomador de Contas Especial (peça 2. p. 41 a 45) e no Relatório de Auditoria 370/2017 (peça 2, p. 53 a 55) , a responsabilidade pela aplicação irregular dos recursos em questão deve ser imputada ao ex-prefeito;
	e) no TCU, a revelia não acarreta a presunção de que seriam verdadeiras todas as imputações levantadas contra os responsáveis, diferentemente do que ocorre no processo civil. Dessa forma, a avaliação da responsabilidade do agente não pode prescindir das provas existentes no processo;
	f) ao não apresentar sua defesa, o responsável deixou de produzir prova da regular aplicação dos recursos sob sua responsabilidade, em afronta às normas que impõem ao gestor público a obrigação de, sempre que for demandado pelos órgãos de controle, apresentar tais provas. Nesse sentido, pode ser mencionado o art. 93 do Decreto-Lei 200/67, a seguir transcrito:
	“Art. 93. Quem quer que utilize dinheiros públicos terá de justificar seu bom e regular emprego na conformidade das leis, regulamentos e normas emanadas das autoridades administrativas competentes.”
	g) sopesada a revelia do responsável, restou patente a inexistência de elementos que indiquem a boa fé do ex-gestor municipal. Por via de consequência, em conformidade com o disposto no art. 202, § 6º, do Regimento Interno do TCU, deve ocorrer o julgamento do mérito destas contas;
	h) cabe ressaltar que não ocorreu a prescrição da pretensão punitiva desta Corte de Contas. Afinal, o ato irregular foi praticado no exercício de 2011, quando deveria ter sido apresentada a prestação de contas, e o despacho que ordenou a citação do responsável foi prolatado em 13/9/2017. Considerando que o lapso temporal transcorrido entre a prática da conduta omissiva e a edição do mencionado despacho foi inferior ao prazo geral de prescrição de dez anos, estipulado no art. 205 da Lei 10.406/2002, inexiste óbice ao exercício da ação punitiva por parte deste Tribunal. 
12.	Com fulcro nessas considerações, a diretora da Sec-TO propôs (peça 22) :
	a) considerar revel o Sr. José Rômulo Carneiro de Albuquerque Neto (CPF XXX.352.054-XX) , dando-se prosseguimento ao presente processo, com fulcro no art. 12, § 3º, da Lei 8.443/1992; 
b) com fundamento nos arts. 1º, I, 16, III, alíneas “a” e “c”, 19 e 23, III, da Lei 8.443/1992 julgar irregulares as contas do Sr. José Rômulo Carneiro de Albuquerque Neto (CPF XXX.352.054-XX) , ex-prefeito do Município de Pitimbu (PB) , na gestão 2009-2012, condenando-o ao pagamento das quantias a seguir especificadas, com a fixação do prazo de quinze dias, a contar da notificação, para que comprove perante este Tribunal, na forma do art. 214, III, alínea “a”, do Regimento Interno do TCU, o recolhimento da dívida aos cofres do Fundo Nacional de Desenvolvimento da Educação (FNDE) , atualizada monetariamente e acrescida dos juros de mora, calculados a partir das datas discriminadas até a do efetivo recolhimento, na forma prevista na legislação em vigor:
	VALOR ORIGINAL (R$) 
	DATA DA OCORRÊNCIA

	5.295,30
	30/12/2010

	102.692,60
	31/08/2011

	4.148,90
	1º/09/2011

	1.747,60
	25/11/2011

	3.165,90
	1º/12/2011

	117.050,30
	TOTAL

c) aplicar ao Sr. José Rômulo Carneiro de Albuquerque Neto a multa prevista nos arts. 57 da Lei 8.443/1992 e 267 do Regimento Interno do TCU, com a fixação do prazo de quinze dias, a contar da notificação, para comprovar perante este Tribunal, em conformidade com o disposto no art. 214, III, alínea “a”, do Regimento Interno do TCU, o recolhimento da dívida aos cofres do Tesouro Nacional, atualizada monetariamente desde a data do acórdão até a do efetivo recolhimento, se for paga após o vencimento, na forma da legislação em vigor; 
d) autorizar, desde logo, nos termos do art. 28, II, da Lei 8.443/1992, a cobrança judicial das dívidas caso não sejam atendidas as notificações; 
e) autorizar, desde que solicitado pelo responsável, o pagamento das dívidas acima em até 36 (trinta e seis) parcelas mensais e consecutivas, nos termos do art. 26 da Lei 8.443/1992 c/c o art. 217 do Regimento Interno, fixando-lhes o prazo de quinze dias, a contar do recebimento da notificação, para comprovarem perante o Tribunal o recolhimento da primeira parcela, na forma prevista na legislação em vigor;
f) dar ciência da presente deliberação ao Fundo Nacional de Desenvolvimento da Educação (FNDE) , bem como à Procuradoria da República no Estado da Paraíba, nos termos do art. 16, § 3º, da Lei 8.443/1992 e art. 209, § 7º, do Regimento Interno do TCU, para as providências que considerarem cabíveis.
13.	O titular da Sec-TO manifestou sua concordância com essa proposta (peça 23) .
14.	O Procurador Sérgio Ricardo Costa Caribé pronunciou-se favoravelmente ao acolhimento dessa proposta (peça 24) .
	É o Relatório.

não há.

Procurador Sergio Ricardo Costa Caribé.

TOMADA DE CONTAS ESPECIAL. FUNDO NACIONAL DE DESENVOLVIMENTO DA EDUCAÇÃO - FNDE. PROGRAMA DINHEIRO DIRETO NA ESCOLA - PDDE. OMISSÃO NO DEVER DE PRESTAR CONTAS. NÃO COMPROVAÇÃO DA BOA E REGULAR APLICAÇÃO DOS RECURSOS FEDERAIS TRANSFERIDOS. CITAÇÃO. REVELIA. CONTAS JULGADAS IRREGULARES. DÉBITO. MULTA.

TOMADA DE CONTAS ESPECIAL (TCE)

Secretaria do TCU no Estado de Tocantins (Sec-TO).

I - Histórico
	
	Cuidam os autos de tomada de contas especial instaurada pelo Fundo Nacional de Desenvolvimento da Educação - FNDE, em desfavor do Sr. José Rômulo Carneiro de Albuquerque Neto, ex-prefeito do Município de Pitimbu (PB) , em razão da omissão no dever de prestar contas dos recursos federais repassados àquele ente federado, na modalidade fundo a fundo, sob a égide do Programa Dinheiro Direto na Escola - PDDE, no exercício de 2011.
2.	O referido programa visa fornecer, em caráter suplementar, os recursos financeiros necessários para a realização de despesas referentes ao custeio, à manutenção e a pequenos investimentos, que contribuam para a garantia do funcionamento e a melhoria da infraestrutura física e pedagógica dos estabelecimentos de ensino.
3.	No exercício de 2011, no âmbito do Programa Dinheiro Direto na Escola - PDDE, o Fundo Nacional de Desenvolvimento da Educação – FNDE repassou para o Município de Pitimbu (PB) a importância de R$ 117.050,30 (cento e dezessete mil cinquenta reais e trinta centavos) , por meio das ordens bancárias relacionadas nestes autos.
4.	O Sr. José Rômulo Carneiro de Albuquerque Neto, então Prefeito daquele município, não prestou contas dos recursos repassados pelo FNDE, conforme relatado na Informação 2.305/2016 SEOPC/COPRA/CGCAP/DIFIN-FNDE, o que ensejou a instauração desta TCE.
5.	Esgotadas as medidas administrativas cabíveis, sem que as contas tivessem sido apresentadas, o FNDE autuou a presente TCE. Em seu relatório, o tomador de contas imputou ao ex-Prefeito débito no valor total transferido pela União para o mencionado município.
6.	A CGU manifestou sua concordância com esse entendimento. Em seguida, o Ministro de Estado Interino da Educação atestou haver tomado ciência das conclusões do Órgão de Controle Interno e determinou o encaminhamento do feito ao TCU.
7. 	Por meio de despacho, determinei a citação do Sr. José Rômulo Carneiro de Albuquerque Neto, a qual foi realizada por intermédio do Ofício 932/2017 - TCU/SECEX-TO, de 27/9/2017. A referida correspondência foi devolvida pelos Correios, tendo sido registrado que o destinatário “mudou-se”.
8.	Diante disso, foi efetuada nova citação, a qual foi endereçada para uma empresa de propriedade do ex-prefeito. Essa nova correspondência foi recebida, como demonstra o AR anexado a estes autos, e posteriormente devolvida, por motivo desconhecido. 
9.	Nesse contexto, a unidade técnica encaminhou uma correspondência para outro endereço do responsável, a qual também foi restituída ao Tribunal. O insucesso das sucessivas tentativas de citação ensejou a citação editalícia do responsável. 
10.	O ex-gestor municipal não apresentou alegações de defesa nem recolheu aos cofres públicos a quantia devida.
11.	Após analisar os documentos acostados a estes autos, a Sec-RJ propôs que as contas do Sr. José Rômulo Carneiro de Albuquerque Neto fossem julgadas irregulares, sendo-lhe imputado débito no valor total repassado pelo FNDE e aplicada a multa prevista no art. 57 da Lei 8.443/1992.
12.	O Procurador Sérgio Ricardo Costa Caribé manifestou-se favoravelmente ao acolhimento dessa proposta. 
II – Análise do mérito desta TCE
13.	Preliminarmente, manifesto minha concordância com a proposta formulada pela Sec-TO, cuja análise das questões ora sob exame incorporo desde já às minhas razões de decidir. Contudo, entendo necessário tecer algumas considerações adicionais, o que passo a fazer.
14.	Em primeiro lugar, avalio que deve ser decretada a revelia do Sr. José Rômulo Carneiro de Albuquerque Neto, para todos os efeitos, dando-se prosseguimento ao presente processo, nos termos do art. 12, § 3º, da Lei 8.443/1992.
15.	Destaco que o ex-prefeito não apresentou nenhum documento que comprovasse a regular aplicação dos recursos repassados, no exercício de 2011, no âmbito do Programa Dinheiro Direto na Escola – PDDE. 
16.	Nunca é demais lembrar que a jurisprudência pacífica desta Corte de Contas aponta no sentido de que, nos processos relativos ao controle financeiro da administração pública, a culpa dos responsáveis por atos irregulares que causem prejuízo ao Erário é legalmente presumida, admitida prova em contrário, a cargo do gestor. Na fiscalização dos gastos públicos, privilegia-se, como princípio básico, a inversão do ônus da prova. Logo, cabe ao gestor demonstrar a boa aplicação dos dinheiros e valores públicos sob sua responsabilidade, em conformidade com o disposto nos arts. 70, parágrafo único, da Constituição Federal e 93 do Decreto-Lei 200/1967.
17.	Assim sendo, impõe-se ao gestor público o dever de demonstrar a boa e regular aplicação dos recursos sob sua guarda, sendo que a omissão ou falta de exação no cumprimento dessa obrigação induz à presunção de culpa.
18.	Por fim, lembro que, no âmbito do TCU, é considerado de boa-fé o responsável que, embora tenha concorrido para o dano ao Erário ou outra irregularidade, seguiu as normas pertinentes, os preceitos e os princípios do direito. A análise, portanto, é feita sob o ponto de vista objetivo, sem que seja necessária a comprovação de dolo, mas apenas da ausência de boa-fé objetiva. No caso vertente, ficou patente que a responsável descumpriu diversas normas aplicáveis, o que implica dizer que não restou demonstrada sua boa-fé.
19.	Aduzo que não ocorreu a prescrição da pretensão punitiva desta Corte de Contas. Afinal, o ato irregular foi praticado no exercício de 2011, quando deveria ter sido apresentada a prestação de contas, e o despacho que ordenou a citação do responsável foi prolatado em 13/9/2017. Considerando que o lapso temporal transcorrido entre a prática da conduta omissiva e a edição do mencionado despacho foi inferior ao prazo geral de prescrição de dez anos, inexiste óbice ao exercício da ação punitiva por parte deste Tribunal.
20.	Com fulcro nessas considerações, julgo que as contas do Sr. José Rômulo Carneiro de Albuquerque Neto devem ser julgadas irregulares, sendo-lhes imputado débito no montante histórico de R$ 117.050,30 (cento e dezessete mil cinquenta reais e trinta centavos) . Adicionalmente, com supedâneo no art. 57 da Lei 8.443/1992, deve ser-lhe imputada multa no valor de R$ 30.000,00 (trinta mil reais) .
	Diante do acima exposto, voto por que o Tribunal adote o Acórdão que ora submeto à deliberação deste Colegiado.
TCU, Sala das Sessões Ministro Luciano Brandão Alves de Souza, em 26 de março de 2019.
BENJAMIN ZYMLER 
Relator